【裁判字號】    95,台上,745
【裁判日期】    950420
【裁判案由】    離婚
【裁判全文】
最高法院民事判決              九十五年度台上字第七四五號
    上  訴  人  甲○○
                        號
    訴訟代理人  陳益軒律師
    被 上訴 人  乙○○
                        樓
上列當事人間請求離婚事件，上訴人對於中華民國九十四年一月
二十五日台灣高等法院第二審判決（九十三年度家上字第一三五
號），提起上訴，本院判決如下：
    主  文
原判決廢棄，發回台灣高等法院。
    理  由
本件上訴人主張：伊因自被上訴人受胎，即於民國七十六年九月
十八日與被上訴人結婚，並產下一子沈易緯（七十六年九月十八
日生）。詎被上訴人婚後無固定工作，常流連於舞廳，而須由伊
負擔家計。伊多次與其爭吵無法改變後，因無法忍受，乃於七十
六、七年間離家自謀生活。雖雙方於九十二年間有意離婚而簽署
離婚協議書，但被上訴人另要求給付房屋、汽車為伊所拒，終未
辦妥戶籍登記。兩造分居迄今既達十五年，且被上訴人對伊未曾
聞問，彼此在感情、生活、工作、人生觀或價值觀等層面，均無
交集，足見婚姻已生重大破綻無法維持。為此依民法第一千零五
十二條第二項之規定，請求准伊與被上訴人離婚之判決。
被上訴人則以：伊在樂隊之工作只是較不固定，非上訴人所指之
不事工作。上訴人因有外遇而離家十六年期間，均由伊照顧小孩
，如其願意負擔小孩之教育費等，伊即同意離婚等語，資為抗辯
。
原審維持第一審所為上訴人敗訴之判決，駁回其上訴，係以：兩
造（婚後）於七十六、七年間已分居兩地。證人陳福順（上訴人
之兄）未親身見聞而依上訴人之陳述，所為：被上訴人無工作，
係伊妹（上訴人）賺錢，伊妹無法生活因而離開等語及與上訴人
誼屬至親之王靜月、陳怡文（上訴人之兄嫂、妹），所證被上訴
人因不工作且向上訴人拿錢，兩人因此爭吵等情，均不免偏頗而
未可盡信。反觀兩造之子沈易緯證述：伊爸爸（被上訴人）每天
出去吹（樂隊喇叭）一次（新台幣）六百元，會給伊二百元云云
，即見被上訴人係工作不穩定而非上訴人所指不事工作。乃上訴
人未能體認夫妻相處應相互扶持、體諒，縱彼此間有感情、生活
、人生觀或價值觀等不同之情事，仍應面對解決，不得以別居方
式逃避，竟於七十六、七年間無正當理由隻身離家。其後又不思
改善婚姻關係，於八十七年間與訴外人張正國生下一子，加劇婚
姻之破綻致難以回復，自屬應對其婚姻之破綻負較重責任之一方
。從而，上訴人依民法第一千零五十二條第二項（有同條第一項
以外之重大事由，難以維持婚姻）之規定，請求離婚，非有理由
，不應准許等詞，為其判斷之基礎。
按家庭生活費用，須夫無支付能力時，始由妻就其財產之全部負
擔之，此觀民法第一千零二十六條於九十一年六月二十六日刪除
（廢止）前之規定自明。故於該法條廢止前，採法定財產制之夫
妻，關於家庭生活費用，除夫無支付能力時，由妻就其財產之全
部負擔外，應以由夫負擔為原則。又證人為不可代替之證據方法
，如果確係在場聞見待證事實，而其證述又非虛偽者，縱令證人
與當事人有親屬、親戚或其他利害關係，其證言亦非不可採信（
本院五十三年台上字第二六七三號判例參照）。本件上訴人一再
主張被上訴人於（七十六年）婚後即無固定工作，常流連於舞廳
，由伊負擔家計，僅伊單方為（家庭）付出，終因無法忍受，始
於七十六、七年間隻身離家等語（一審卷三頁，原審卷一七頁、
四四頁、四五頁）。證諸證人王靜月所稱：「……。因為被告（
被上訴人）不負責任，不工作賺錢，都是原告（上訴人）在工作
。後來原告受不了，沒多久就離開了」（一審卷四六頁）；及陳
怡文證述：「被告（被上訴人）都沒有工作，一直向我姐姐（即
上訴人）要錢。」、「被告在我姐姐懷孕時仍然不工作，要靠我
姐姐養他」等情，苟非屬虛妄，且兩造又係採法定財產制，則被
上訴人如非無能力支付家庭生活費用卻不支付，可否謂上訴人之
離家為無正當理由？即非無斟酌之餘地。原審未遑查明各該證人
是否未見聞待證事實？渠等證詞是否與事實不符？及上述諸節，
徒以各該證人與上訴人誼屬至親，即捨其證言而不採。反依其時
尚在襁褓之沈易緯（七十六年九月十八日生）之證詞，認定被上
訴人非不事工作及上訴人係無正當理由離家，而為不利於上訴人
之判決，自嫌速斷。又上訴人另主張：被上訴人於其臨盆之際，
仍不思工作，終日流連舞場。於兩造之子出生後，猶不改惰性，
依舊沈淪奢糜生活，使上訴人生活失所依柱（靠），無法對婚姻
有所期盼，不得不離去。斯時，兩造之婚姻已現難以維持之重大
破綻。況被上訴人倘有維持婚姻之意，本當於上訴人離家後奮發
圖強，努力建安全、安定之生活環境，俾為兩造共築幸福婚姻之
基礎。乃其不改好逸惡勞習性，依舊飽食終日，無所是事，從未
對家庭盡責等語（原審卷一七頁），並舉被上訴人所提出，其歷
年均無任何薪資所得之資料（一審卷五二頁至五五頁）為證。進
而陳稱：此方為兩造婚姻破裂之主因。嗣上訴人縱與第三人生子
，但與兩造之分居無所關聯，非造成婚姻破裂之主因等語（原審
卷一八頁、一五頁、一九頁）核屬重要之攻擊防禦方法，何以為
不可採？原審未說明其取捨之意見，即為上訴人敗訴之判決，亦
有判決不備理由之違誤。上訴意旨，指摘原判決不當，求予廢棄
，非無理由。
據上論結，本件上訴為有理由。依民事訴訟法第四百七十七條第
一項、第四百七十八條第二項，判決如主文。
中    華    民    國  九十五  年    四    月   二十   日
                      最高法院民事第四庭
                          審判長法官  蘇  茂  秋
                                法官  蘇  達  志
                                法官  王  仁  貴
                                法官  吳  謀  焰
                                法官  李  寶  堂
      本件正本證明與原本無異
                                      書  記  官
中    華    民    國  九十五  年    五    月    三    日
                                                      Ｌ


司法院資訊處製作；財團法人民間司法改革基金會備份。
